最高法院刑事判決　　　　　　九十六年度台上字第四０八０號
上　訴　人　台灣高等法院檢察署檢察官
被　　　告　甲○○
上列上訴人因被告違反水土保持法案件，不服台灣高等法院中華
民國九十五年十二月二十一日第二審更審判決（九十五年度上更
(一)字第三一六號，起訴案號：台灣板橋地方法院檢察署九十一年
度偵字第一六五一號），提起上訴，本院判決如下：
    主  文
原判決撤銷，發回台灣高等法院。
    理  由
原判決認定被告甲○○有如原判決事實欄所示之犯行，因而維持
第一審論處甲○○意圖為自己不法之所有，以詐術使人將本人之
物交付罪刑（處有期徒刑六月，如易科罰金，以參拾元折算一日
），並就檢察官起訴指被告牽連犯違反水土保持法部分，認不能
證明被告犯罪，而敘明不另為無罪諭知之判決，並駁回檢察官與
甲○○在第二審之上訴；固非無見。
惟查：審理事實之法院對於卷內與被告犯罪是否成立有關，且依
法應予調查之證據，如未詳加調查或雖已調查，仍未調查明白，
則尚難遽為被告有利或不利之認定。原判決關於被告被訴違反水
土保持法部分，理由說明：「本院（原審）受命法官於民國九十
五年十月二十四日至現場勘驗土地開挖有無造成水土流失，因現
場雜草叢生，僅可得見現場並無可供個人營利建築及道路，無法
判斷現場土地開挖有無造成水土流失。惟據本院向台北縣政府函
詢：『林加甫、丁文進先生於八十七、八十八年間，申請在台北
縣三峽鎮○○○段第一０二八等二十五筆土地上從事緊急防災計
畫、自行興建擋土牆乙案，嗣後渠等是否有按貴府核准備查之設
計圖施工？竣工後貴府是否有至現場（勘）驗？施工期間之開挖
整地，是否與原核准備查之設計圖相符？施工期間之開挖整地，
是否有造成水土流失或毀損水土保持之處理與維護設施？』結果
，據台北縣政府答覆略以：『二本案因艾比絲颱風災害造成土石
崩落，黃福昇先生於八十七年十一月五日來函申請就邊坡恢復原
狀並加以植生。三林加甫先生於八十八年四月二十八日提送本縣
三峽鎮○○段成福小段一０二八地號一筆土地防災計畫，本局於
八十八年五月六日備查該緊急防災計畫，惟林加甫先生未依原核
定計畫施作，經本局於八十八年八月十二日要求現場立即停工及
開挖裸露面部分立即處理防護措施，爰依水土保持法處以新台幣
六萬元罰款。四八十八年十月十五日丁文進先生未先擬具水土保
持計畫，於鄰近之本縣成福段成福小段一０二八－二、一０二八
－三、一０二八－五、一０三０、一０三０－一及一０三二地號
等六筆土地擅自開挖整地、修建道路、設置擋土牆，對鄰地之影
響未做好坡面保護措施，有造成沖蝕、崩坍之虞，本局要求現場
立即停止一切違規行為，裸露地部分恢復植生覆蓋，爰依水土保
持法處予新台幣六萬元罰款。五八十九年三月三十一日前因丁文
進先生未先擬具水土保持計畫，於本縣成福段成福小段一０二八
－二、一０二八－三、一０二八－五、一０三０、一０三０－一
及一０三二地號等六筆土地擅自開挖整地、修建道路、設置擋土
牆，爰依水土保持法處予新台幣六萬元罰款在案，仍未改善水土
保持及植生覆蓋且於現地繼續施作擋土牆，本局要求現場立即停
止一切違規行為，裸露部分恢復植生覆蓋，爰依水土保持法處予
新台幣十二萬元罰款。六土地所有權人丁金盆同意水土保持義務
人為丁文進先生作為代表人，於八十九年三月五日提送緊急防災
變更設計，增列本縣三峽鎮○○段成福小段一０二八－二、一０
二八－三、一０二八－四、一０二八－五、一０二八－六、一０
二九－七、一０三０、一０三０－一、一０三０－二、一０三０
－三、一０三０－四、一０三一－二、一０三一－三、一０三一
－四、一０三一－五、一０三一－六、一０三一－七、一０三一
－八、一０三一－九、一０三一－十、一０三一－十三、一０三
一－十四、一０三二、一０三五地號等二十四筆土地，本局於八
十九年四月七日核定本縣三峽鎮○○段成福小段一０二八、一０
二八－二、一０二八－三、一０二八－四、一０二八－五、一０
二八－六、一０二九－七、一０三０、一０三０－一、一０三０
－二、一０三０－三、一０三０－四、一０三一－二、一０三一
－三、一０三一－四、一０三一－五、一０三一－六、一０三一
－七、一０三一－八、一０三一－九、一０三一－十、一０三一
－十三、一０三一－十四、一０三二、一０三五地號等二十五筆
土地緊急防災變更設計，並函請申請人確依緊急防災變更設計施
作，不得再藉緊急防災之名，實質從事面積開發行為。七八十九
年五月八日因丁文進先生未依原核定緊急防災計畫變更設計施作
，於本縣三峽鎮○○段成福小段一０二八、一０二八－二、一０
二八－三、一０二八－四、一０二八－五、一０二八－六、一０
二九－七、一０三０、一０三０－一、一０三０－二、一０三０
－三、一０三０－四、一０三一－二、一０三一－三、一０三一
－四、一０三一－五、一０三一－六、一０三一－七、一０三一
－八、一０三一－九、一０三一－十、一０三一－十三、一０三
一－十四、一０三二、一０三五地號等二十五筆土地，大規模開
挖整地，本局爰依水土保持法處予新台幣三十萬元罰款並因若遇
豪雨恐有致生水土流失、公共危險之虞，移送台灣板橋地方法院
檢察署依法辦理。八本案於八十九年八月二十九日現場會勘結果
，現場已依規定完成植生覆蓋且於八十九年八月三十一日發函結
案』等語；有該縣政府九十五年十二月七日北府農山字第０九五
０七六五六七０號函在本院卷可查。本案此部分土地既因風災，
而由當時之所有權名義人申請台北縣政府核准為緊急防災計畫；
其間，被告等人雖曾有實質從事面積開發行為，然已經台北縣政
府發函制止並罰鍰；嗣被告等並已依原申請計畫完成植生覆蓋，
經台北縣政府會勘後發函結案，而未見有因施工造成水土流失或
毀損水土保持之處理與維護設施之情事。則被告所為，核與前揭
水土保持法第三十二條第一項罪之構成要件，尚屬有間；自不得
以該罪名相繩」等語（見原判決正本第十四頁至第十五頁）；惟
依卷內資料，原地主黃福昇於八十七年十一月五日聲請緊急防災
計畫係在芭莉絲颱風之後，但至八十八年四月二十八日起另有林
加甫及丁文進提出防災計畫及變更防災計畫之聲請，被告與丁文
進等涉嫌開挖本件之山坡地時間，係自八十八年五月間起，則被
告等被訴涉嫌者為是否自八十八年五月起因開挖本件之土地，致
生水土流失而違反山坡地保育利用條例之事實。且依卷附台灣高
等法院九十一年度上訴字第十三號丁文進所涉違反山坡地保育利
用條例案偵查及歷審卷宗影本資料，證人即台北縣政府農業局當
年到場會勘之蕭景槐、陳健裕均證稱，渠等於八十八年八月三日
至現場查勘時，認該地地表裸露，只要下雨，即會造成沖刷水土
流失（見丁文進案第一審影印卷(一)第七五頁至第七七頁）；又台
北縣政府於八十九年四月二十日再度派員至現場勘察，發現再有
大規模之開挖整地，仍認：「若遇豪雨恐有致生水土流失、公共
危險之虞」，亦有台北縣政府八十九年五月九日八九府農土字第
一六五四八一號函在卷可稽，而告發人黃福昇於丁文進案第一審
審理時即一再指稱被告與丁文進開挖山坡地致生土石流失，造成
排水溝壅塞、公路中斷、廠房沖積土石等災害，並提出照片及檢
附地址，請求傳訊證人即當地鄰長劉芳草，生源公司林姓廠長（
見丁文進案第一審影印卷(二)第三九頁後），究台北縣政府於八十
九年四月二十日派員至現場勘察之情形為何？被告於開挖整地期
間有無造成如告發人所指之土石沖刷等危害發生？為明真相，且
維公平正義，自應予以究明，並於理由內為必要之說明。原審未
詳究明白，遽謂原地主黃福昇曾聲請防災，且開挖本案土地之行
為均經主管機關之縣政府開單予以罰鍰，事發七年後法院勘驗現
場之結果，無法判斷有土石流失之情形，而為有利被告之論斷，
非惟證據調查職責未盡，並有判決理由不備之違誤。以上，或為
檢察官上訴意旨所指摘，或為本院得依職權調查之事項，應認原
判決有撤銷發回更審之原因。另原判決其他關於詐欺部分及敘明
不另為無罪諭知部分，檢察官起訴認與前揭撤銷部分有裁判上一
罪關係，基於審判不可分原則，應一併發回。
據上論結，應依刑事訴訟法第三百九十七條、第四百零一條，判
決如主文。
中　　華　　民　　國　九十六　年　　七　　月　二十六　日
                      最高法院刑事第十一庭
                          審判長法官  林　永　茂
                                法官  洪　文　章
                                法官  蘇　振　堂
                                法官  蕭　仰　歸
                                法官  何　菁　莪
      本件正本證明與原本無異
                                      書  記  官
中　　華　　民　　國　九十六　年　　七　　月　 三十 　日
                                                    Ａ
